【裁判字號】    97,上訴,194
【裁判日期】    970403
【裁判案由】    違反槍砲彈藥刀械管制條例
【裁判全文】
臺灣高等法院臺中分院刑事判決         97年度上訴字第194號
上  訴  人  臺灣彰化地方法院檢察署檢察官
被      告  乙○○
                    國民
選任辯護人  林世祿律師
上列上訴人因被告違反槍砲彈藥刀械管制條例案件，不服臺灣彰
化地方法院96年度訴字第481號中華民國96年10月16日第1審判決
（起訴案號：臺灣彰化地方法院檢察署95年度偵字第11544號）
，提起上訴，本院判決如下：
    主  文
原判決撤銷。
乙○○未經許可，持有可發射子彈具有殺傷力之改造手槍，處有
期徒刑壹年拾月，併科罰金新臺幣伍萬元；罰金如易服勞役，以
新臺幣壹仟元折算壹日。緩刑肆年，並應向公庫支付新臺幣拾萬
元。
扣案如附表所示之物，均沒收。
    事  實
一、乙○○明知非經中央主管機關許可，不得持有具有殺傷力之
    各式槍砲，竟仍基於非法持有槍砲之犯意，於民國（以下同
    ）82年間起，在臺北市萬華區西園橋下，向姓名年籍均不詳
    、綽號「馬沙」之成年男子，以新臺幣（以下同）2萬6千元
    之價格，購入仿BERETTA廠84型半自動手槍製造之槍枝換裝
    土造金屬槍管及土造金屬槍機而成具殺傷力之改造手槍1支
    （槍枝管制編號：0000000000號）及彈匣1個，而非法持有
    之。嗣於95年12月16日上午9時許，為警持搜索票至乙○○
    位於彰化縣大城鄉菜寮村過溝巷24之1號之住所搜索乙○○
    違反毒品危害防制條例之相關證據無著後，乙○○向警員供
    稱其所有毒品置放在離住處旁約4、5分鐘之雞舍內，警員再
    帶同乙○○前往雞舍查緝時，乙○○於警員知悉其持有上開
    槍枝前即向警員自首其非法持有上述槍枝犯行，並經警在上
    述雞舍之辦公桌抽屜內，扣得上揭改造手槍1支（含彈匣1個
    ）及與本案無關之甲基安非他命1包（毛重0.1公克）、玻璃
    球管1支（違反毒品危害防制條例罪部分已另由臺灣彰化地
    方法院檢察署檢察官聲請原審法院裁定送觀察、勒戒後，認
    無繼續施用毒品傾向，於96年2月7日執行完畢出所），而自
    首犯罪願受司法裁判。
二、案經彰化縣警察局芳苑分局報請臺灣彰化地方法院檢察署檢
    察官偵查起訴。
    理  由
壹、證據能力部分：
一(一)按搜索應用搜索票，搜索票應由法官簽名，搜索應依搜索票
    行之，目的在保護人民免受非法搜索扣押，惟因搜索本質上
    乃帶有急迫性、突襲之強制處分，難免發生時間上不及聲請
    搜索票之急迫情形，故刑事訴訟法第130條規定附帶搜索、
    第131條規定逕行搜索（緊急搜索）、第131條之1規定同意
    搜索，乃不用搜索票而搜索之例外情形，稱為無令狀搜索，
    此種搜索僅為令狀搜索原則之例外，而非法定程序原則之例
    外，故無令狀搜索亦應遵守法定程式，否則仍屬違法搜索，
    此之違法搜索所取得之證據，為兼顧程序正義及發現實體真
    實，應由法院就個案審理中，就個人基本人權之保障及社會
    安全之維護，依比例原則及法益權衡原則，予以客觀之判斷
    扣押物有無證據能力。
  (二)次按搜索，經受搜索人出於自願性同意者，得不使用搜索票
    ；但執行人員應出示證件，並將其同意之意旨記載於筆錄，
    刑事訴訟法第131條之1定有明文。
    第查：
  1.本案員警係因查緝毒品案件，向原審法院聲請自95年12月16
    日上午6時起至95年12月18日下午18時止，對被告乙○○位
    於彰化縣大城鄉菜寮村過溝巷24之1號之住所、被告身體實
    施搜索，並經原審法院核准，此有卷附搜索票在卷足稽。乃
    員警於95年12月16日上午持該搜索票至被告上址住所搜索毒
    品相關證物無著，未再向原審法院聲請搜索票，逕帶同被告
    上開住所外之雞舍搜索，查扣本案改造槍枝等違禁物，故本
    案之扣押物，係屬無令狀搜索取得之證據。
  2.雖證人即實施本案搜索扣押程序之員警葉佳興於原審法院審
    理時到庭證稱被告當時同意搜索雞舍等語，惟於卷內並無被
    告書立之搜索同意書，且被告於95年12月16日上午10時30分
    之警詢筆錄、95年12月16日上午9時之搜索扣押筆錄，復未
    記載被告曾同意警方搜索上開雞舍，被告於原審法院審理中
    復爭執未同意搜索，是本案尚無足夠證據證明被告曾同意搜
    索。
  3.再參之本案員警係因查緝違反毒品危害防制案件，前往被告
    位於彰化縣大城鄉菜寮村過溝巷24之1號之住所實施搜索，
    未查得任何毒品或違禁物，經被告告以毒品放在雞舍，而該
    雞舍離被告住所有一段距離，從被告住所目視看不到雞舍，
    開車約需4、5分鐘，被告當時也有告知雞舍是其父親林上所
    有一節，業據證人葉佳興證述在卷（原審卷96年10月2日審
    判筆錄第3、8頁），並有畜牧場登記證書1紙附卷得參，顯
    見被告當時已遭警方控制中，並無至上開雞舍湮滅證據可能
    ，員警自應有充裕時間另向原審法院聲請搜索票對該雞舍進
    行搜索，未見有任何急迫性無令狀進行突襲強制處分之必要
    ；警方仍逕行進入雞舍內搜索，實屬便宜行事。況被告並無
    任何槍砲彈藥管制條例案件及毒品之犯罪前科，有臺灣高等
    法院被告前案紀錄表1件在卷可稽，且被告又非犯罪中被依
    法逮捕之現行犯或準現行犯，縱使被告未針對員警至該雞舍
    進行搜索表示異議，然按同意搜索之自願性應以社會上一般
    人之通常觀念，立於被搜索人之角度，綜合一切情狀予以認
    定，本案被告係在住所遭員警多人實施搜索，在此情況下，
    一般人在受警察人員強制搜索時心理自然承受重大壓力，自
    由意思實已受到影響，被告所謂同意搜索一節顯然欠缺自願
    性。其次，係依刑事訴訟法之相關規定所為之強制處分，自
    應受時間之立即性、場所之密接性及一目瞭然法則之拘束，
    僅能立即直接對被告身體、所攜帶物品進行附帶搜索，在無
    另行依法定程序聲請核發搜索票之情況下，逕帶同被告至上
    開雞舍搜索，此一無令狀搜索行為，為違法之搜索行為至明
    。
  4.如前所述，依據刑事訴訟法第131條之1規定，同意搜索之要
    件，必須受搜索人出於自願性同意，且執行人員應出示證件
    ，並將同意之旨記載於筆錄等始足成立，本案徵諸警詢筆錄
    及搜索扣押筆錄，均未記載被告同意搜索，則員警既未持有
    搜索票進行搜索，而依據現有事證，又不足以證明被告自願
    同意搜索，自難認定本案搜索係屬合法。
二(一)再按刑事訴訟之目的，固在發現真實，藉以維護社會治安，
    然其手段仍應合法純潔、公平公正，以保障人權，是違法搜
    索所取得之原始證據及其衍生證據，應否排除其證據能力，
    仍應依同法第158條之4之規定，即審酌被告人權之保障及公
    共利益之維護，並斟酌：1.違背法定程序之情節。2.違背法
    定程序時之主觀意圖。3.侵害犯罪嫌疑人或被告權益之種類
    及輕重。4.犯罪所生之危險或實害。5.禁止使用證據對於預
    防將來違法取得證據之效果。6.偵審人員如依法定程序有無
    發現該證據之必然性。7.證據取得之違法對被告訴訟上防禦
    不利益之程度等各種情形，以為認定證據能力有無之標準，
    俾能兼顧理論與實際。
  (二)經查：本件彰化縣警察局芳苑分局經檢察官核可向原審法院
    聲請自95年12月16日上午6時起至95年12月18日下午18時止
    ，對被告位於彰化縣大城鄉菜寮村過溝巷24之1號之住所、
    被告身體實施搜索，並經原審法院核准取回原審法院核發之
    搜索票後，乃於95年12月16日上午9時，先在被告上開住處
    執行搜索後未查扣任何違反毒品危害防制條例相關證物，返
    回該警分局後，再於同日上午9時許後某時，在彰化縣大城
    鄉菜寮村過溝巷24之1號被告住處旁雞舍內執行搜索，查扣
    得如附表所示之槍枝，是本件警員執行搜索行為均屬無搜索
    票而為搜索之情形，係違法搜索無訛，此如上開所述。然者
    ，本院審酌被告自警詢、偵查、原審法院審理、本院行準備
    程序、本院審理中對於上開所述警員搜索時確實查扣得如附
    表所示之槍枝，而該槍枝確為伊所持有等事實歷次自白不諱
    ，此再參酌上揭違法搜索對於被告人權之保障雖有侵害，惟
    此之損害情節在客觀上並非致令一般通常之人員無法忍受，
    更者如於承辦警員於該時再依據法定程序聲請核發搜索票，
    被告經該承辦員警執行違反毒品危害防制條例案搜索無獲後
    ，於自由離開警局，已可將如附表所示扣案物品移置他處，
    導致將難以查扣得如附表所示之槍枝，對於社會治安潛藏之
    危險更無法立即予以排除，此對於公益維護上將生有漏洞，
    是如禁止該違法搜索取得之證據具有證據能力，對於社會公
    益維護之不利益顯然高於依據合法程序執行搜索對被告之刑
    事訴訟程序保障權，是本院審酌本案違法搜索之情節程度並
    非重大之條件下，認該搜索內容所扣得之物品暨就此搜索行
    為所製作之文書等，以具有證據能力為妥當。
  (三)是依據上述之說明，本院認定彰化縣警察局芳苑分局林警分
    偵字第0950038050號警卷職務上製作之搜索扣押筆錄、扣押
    物品目錄表、扣押物品收據\無應扣押之物證明書、槍枝初
    步檢視報告表各1件、相片8紙等文書證據（該警詢卷第7～
    13頁）、如附表所示之扣案物品均應具有證據能力。
貳、實體理由：
一(一)上揭未經許可，無故持有如附表所示之具殺傷力之仿BERETT
    A廠84型半自動手槍製造之換裝土造金屬槍管及土造金屬槍
    機改造而成之改造手槍1支（槍枝管制編號：0000000000號
    ）之事實，業據被告乙○○分別於警詢（同上警卷第2～3頁
    ）、偵查（95年度偵字第11544號偵查卷第4～6頁）、原審
    法院審理、本院審理中歷次自白不諱，且有彰化縣警察局芳
    苑分局職務上製作、檢附之搜索扣押筆錄、扣押物品目錄表
    、扣押物品收據\無應扣押之物證明書、槍枝初步檢視報告
    表各1件、相片8紙等文書證據（同上警詢卷第7～13頁）附
    卷、如附表所示之槍枝扣案可資佐證。
  (二)至於被告暨其辯護人於本院審理中雖辯稱如附表所示之槍枝
    應不具有殺傷力等云云；惟如附表所示之扣案槍枝，經送內
    政部警政署刑事警察局分別以性能檢驗法鑑驗結果為：送鑑
    改造手槍1枝（槍枝管制編號0000000000），認係由仿BERET
    TA廠84型半自動手槍製造之槍枝，換裝土造金屬槍管及土造
    金屬槍機改造而成之改造手槍，擊發功能良好，可擊發適用
    子彈，認具殺傷力；此有該局96年1月25日刑鑑字第0960000
    211號槍彈鑑定書1件附於同上偵查卷第13～15頁可憑。且再
    經原審法院函請以實際試射方式從新鑑定結果，亦認定：送
    鑑槍枝（槍枝管制編號0000000000），經裝填適用子彈試射
    結果，計算其彈丸單位面機動能為72.7焦耳\平方公分，足
    以穿入人體皮肉層，此有該局96年6月29日刑鑑字第0960082
    724號鑑定書1件附於原審卷第22頁可佐。是被告所持有如附
    表所示之槍枝，除先經性能檢視法鑑定外，復經實際試射法
    確認具有殺傷力一節，即屬無誤，堪可認定；被告與其辯護
    人上開所辯即屬無可採為被告有利之認定。
  (三)再者，本案上開警分局係以被告涉犯違反毒品危害防制條例
    罪嫌經檢察官許可再向原審法院聲請核發搜索票一節，已如
    上開所述；而證人即承辦本案之警員葉佳興於原審法院審理
    中具結證稱：「（問：你在車上詢問被告說聽說你有槍時，
    你們有無確切的事證說被告有槍？）當時沒有確切證據，只
    是聽村民在講，本件槍枝放置地點是被告跟我們說的，也是
    被告說，我們才查到這隻槍。」、「...，因為是被告主動
    配合拿出來，不是我們命他拿出來的。」等語（原審卷第34
    、35頁）；是再依據證人葉佳興證述內容觀之，本案承辦警
    分局係因被告之自白供述始查獲如附表所示扣案槍枝，當屬
    無誤，是被告既係於警察、偵查、司法機關知悉伊持有上開
    槍枝前向上開承辦警分局警員自承持有本案槍枝，並主動取
    出交予該警分局承辦員警查扣，當有願受司法裁判之意，已
    核與自首要件相符。
  (四)是被告上揭自白持有具有如附表所示槍枝之供述，核與上開
    事證相符，應可採信。本件事證明確，被告犯行，堪以認定
    ，應依法予以論科。
二(一)按持有槍砲為長時間之繼續，乃行為之繼續而非狀態之繼續
    ，故如未受允准，持有槍彈而無正當理由之行為持續長時間
    ，於終止持有前，均在其犯罪行為實施中。其間法律縱有變
    更，其行為既繼續實施至新法施行以後，即與犯罪後法律有
    變更之情形不同，不生新舊法比較適用之問題。本案被告雖
    係於82年間起持有本案槍枝，而於95年12月16日上午9時後
    某時為警查獲，其間槍砲彈藥刀械管制條例、刑法相關應適
    用法規雖經修正，惟既係於上開法律修正後始為警查獲，應
    直接適用查獲時之法律予以適用。是核被告所為，係犯槍砲
    彈藥刀械管制條例第8條第4項之未經許可，持有可發射金屬
    或子彈具有殺傷力之槍砲罪。又被告係自首犯罪，爰依刑法
    第62條前段之規定予以減輕其刑。爰審酌被告持有如附表所
    示槍枝，對於社會治安造成潛在危險，所生危害亦重，惡性
    非輕，惟念其於犯後對於犯罪事實坦承不諱，態度良好，尚
    知所悔悟，且並無證據顯示被告曾持本案扣案之槍枝犯案等
    一切情狀，量處如主文第2項所示之有期徒刑1年10月，併科
    罰金新臺幣5萬元，並就併科罰金部分，諭知易服勞役之折
    算標準，資以懲儆。
  (二)扣案如附表所示之具有殺傷力之改造手槍1枝（含彈匣1個，
    槍枝管制編號0000000000號），係違禁物，已如上開所述，
    均應依刑法第38條第1項第1款宣告沒收。
  (三)末查被告前未曾因故意犯罪受有期徒刑以上刑之宣告，有臺
    灣高等法院被告前案紀錄表1份在卷可按，經此偵審程序教
    訓並刑之宣告後，當知所警惕，信無再犯之虞，本院因認上
    開對所宣告之刑，以暫不執行為適當，爰併予宣告緩刑4年
    ，以勵自新。惟被告未經許可持有具有殺傷力之槍枝，對於
    社會治安危害既有相當程度之潛在危害，為具體使被告得確
    切知悉持有具有殺傷力槍枝對社會治安負面影響，是於緩刑
    宣告同時，認有命被告向公庫支付一定金額之必要，爰依現
    行刑法第74條第2項第4款規定，併宣告被告應向公庫支付新
    臺幣10萬元。
三(一)公訴意旨另以：被告於上開時、地，向綽號「馬沙」之成年
    男子購入如附表所示之槍枝時，同時購入子彈3顆，被告於
    購入當日已將之試射完畢，因認被告尚犯有未經許可持有子
    彈罪嫌云云。
  (二)按犯罪事實應依證據認定之，無證據不得認定犯罪事實；又
    不能證明被告犯罪者，應諭知無罪之判決，刑事訴訟法第15
    4條第2項、第301條第1項分別定有明文。次按所謂認定犯罪
    事實之證據，係指足以認定被告確有犯罪行為之積極證據而
    言，該項證據自須適合於被告犯罪事實之認定，始得採為斷
    罪之資料；又事實審法院對於證據之取捨，依法雖有自由判
    斷之權，然積極證據不足證明犯罪事實時，被告之抗辯或反
    證縱屬虛偽，仍不能以此資為積極證據應予採信之理由；而
    認定犯罪事實所憑之證據，無論係直接證據或間接證據，其
    為訴訟上之證明，須於通常一般之人均不致有所懷疑，而得
    確信其為真實之程度者，始得據為有罪之認定，倘其證明尚
    未達到此一程度，而有合理之懷疑存在，復無其他調查途徑
    可尋，法院即應為無罪之判決，最高法院分別著有29年上字
    第3105號、30年上字第482號、76年臺上字第4986號判例可
    參。又被告之自白，不得作為有罪判決之唯一證據，仍應調
    查其他必要之證據，以察其是否與事實相符，刑事訴訟法第
    156條第2項定有明文，立法目的在以補強證據之存在，藉以
    限制合法自白在證據上之價值，俾發現實質的真實，即使被
    告之自白出於任意性，然若別無其他補強證據足以擔保其自
    白與事實相符，該自白仍非刑事訴訟法上得據之為認定被告
    犯罪之唯一證據，當不得單憑此而為被告不利之認定，最高
    法院95年度臺上字第5809號裁判意旨參照。再按刑事訴訟法
    第161條已於91年2月8日修正公布，其第1項規定：「檢察官
    就被告犯罪事實，應負舉證責任，並指出證明之方法。」，
    因此，檢察官對於起訴之犯罪事實，應負提出證據及說服之
    實質舉證責任。倘其所提出之證據，不足為被告有罪之積極
    證明，或其指出證明之方法，無從說服法院以形成被告有罪
    之心證，基於無罪推定之原則，自應為被告無罪判決之諭知
    ，亦有最高法院92年臺上字第128號判例可循。
  (三)本部分檢察官於起訴書犯罪事實欄內記載認定被告犯有未經
    許可持有上述子彈3顆之犯行，無非係以被告於警詢、偵查
    中之自白供述為認定之依據。然查：本案依據卷內相關事證
    顯示，並未扣得被告所自白供述之子彈3顆，甚或被告自白
    供述已試射擊發該3顆子彈之彈殼，即依據檢察官起訴據以
    認定被告涉有未經許可持有上述子彈3顆犯嫌僅屬被告於警
    詢、偵查中之單一自白供述，並無任何補強證據可資參佐；
    況依據被告所自白供述伊所擊發之子彈3顆，復未經鑑定機
    關鑑定有無殺傷力，其有無殺傷力即屬不明，如何認定係屬
    槍砲彈藥刀械管制條例所管制之子彈，復未據檢察官於起訴
    書內舉證說明；是就檢察官所指被告持有上述子彈3顆之犯
    嫌部分，既僅為被告於警詢、偵查中之單一自白供述，又查
    無任何補強證據資可參佐，上開犯罪自屬不明證明，惟檢察
    官既認本部分與上開有罪判決間為同一持有行為之實質上一
    罪關係，自不另為無罪判決之諭知，附此敘明。
四、原審判決，以上開承辦警分局關於本件扣案槍枝係屬違法搜
    索取得，相關卷證不具有證據能力為由，而為被告無罪之判
    決，固非無見。惟查：違反搜索取得之證據，於刑事訴訟證
    據法則並非絕對排除其適用，仍應視該違法搜索時之違背法
    定程序之情節、違背法定程序時之主觀意圖、侵害犯罪嫌疑
    人或被告權益之種類及輕重、犯罪所生之危險或實害、禁止
    使用證據對於預防將來違法取得證據之效果、偵審人員如依
    法定程序有無發現該證據之必然性、證據取得之違法對被告
    訴訟上防禦不利益之程度等各種情形資以審認之，本案違法
    搜索情況對於被告危害性並非重大，且被告就持有本案槍枝
    並未有所爭執，復酌以槍枝對於社會治安具有相當潛藏危害
    性，實無因係違法搜索取得而全部排除其證據能力之必要，
    是本院認定本案相關卷證仍具有證據能力，並資可為被告為
    未經許可持有本案具有殺傷力槍枝之斷罪證據。是檢察官之
    上訴，為有理由，應由本院將原判決予以撤銷，另為適當之
    判決。
據上論結，應依刑事訴訟法第369條第1項前段、第364條、第299
條第1項前段，槍砲彈藥刀械管制條例第8條第4項，刑法第11條
前段、第42條第2項、第38條第1項第1款、第74條第1項第1款、
第2項第4款，判決如主文。
本案經檢察官甲○○到庭執行職務。
中    華    民    國    97    年    4     月    3     日
            刑事第三庭    審判長法  官  王  增  瑜
                                法  官  蔡  紹  良
                                法  官  梁  堯  銘
上列正本證明與原本無異。
如不服本判決應於收受送達後10日內向本院提出上訴狀，其未敘
述上訴之理由者並得於提起上訴後10日內向本院補提理由書（均
須按他造當事人之人數附繕本）。
                                書記官  陳  麗  玉
中    華    民    國    97    年    4     月    3     日
附表：
┌──┬──────────┬────────┬───────┐
│編號│ 扣 案 物 品 名 稱  │    數    量    │    備   註   │
│    │                    │                │              │
├──┼──────────┼────────┼───────┤
│1   │仿BERETTA廠84型、換 │1枝             │含彈匣1個，應 │
│    │裝土造金屬槍管、土造│                │一併沒收。    │
│    │金屬槍機製造之半自動│                │              │
│    │手槍（槍枝管制編號：│                │              │
│    │0000000000號）      │                │              │
└──┴──────────┴────────┴───────┘


司法院資訊處製作；財團法人民間司法改革基金會備份。
